臺灣高等法院高雄分院刑事判決　　 94年度上更(二)字第205號
上　訴　人
即　被　告　甲○○
選任辯護人　許明德律師
　　　　　　鄭勝智律師
　　　　　　李汶哲律師
上列上訴人因違反毒品危害防制條例案件，不服臺灣高雄地方法
院88年度訴字第2165號中華民國89年1 月20日第一審判決（起訴
案號：臺灣高雄地方法院檢察署88年度偵字第24472 號），提起
上訴，判決後，經最高法院第二次發回更審，本院判決如下：
      主      文
原判決撤銷。
甲○○轉讓第二級毒品，處有期徒刑玖月；又幫助施用第二級毒
品，處有期徒刑肆月，應執行有期徒刑壹年。
      事      實
一、甲○○明知安非他命係毒品危害防制條例第2 條第2 項第2
    款所指之第二級毒品，非經許可，不得非法持有、施用及轉
    讓，竟基於無償轉讓安非他命之故意，於民國88年8 月上旬
    某日下午11時許，在高雄市鼓山區○○○路與吳鳳路口之「
    九達撞球場」，將其原先以每包安非他命新台幣（下同）10
    00元之價格，向名籍不詳綽號「阿進」之男子所購買2 包中
    之其中1 包，以原價1000元無償轉讓予其友人黃森宏施用；
    復明知黃森宏有施用毒品安非他命之習慣，竟另基於幫助其
    施用之故意，於同年8 月14日下午4 時許，同於上開撞球場
    ，接受黃森宏之請託並收受其交付之1000元，代為向「阿進
    」者購買安非他命1 包再交予黃森宏，而幫助黃森宏施用安
    非他命。嗣於同年8 月15日下午9 時許，黃森宏在高雄市○
    ○區○○路與葆楨路口為警查獲，供出上情而循線查獲。
二、案經高雄市政府警察局鼓山分局移送台灣高雄地方法院檢察
    署檢察官偵查起訴。
      理      由
壹、程序部分：
一、
（一）按被告以外之人（包括證人、鑑定人、告訴人、被害人及
      共同被告等）於檢察事務官、司法警察官或司法警察調查
      中所為之陳述，與審判中不符時，其先前之陳述具有較可
      信之特別情況，且為證明犯罪事實存否所必要者，得為證
      據，刑事訴訟法第159 條之2 定有明文。所謂「前後陳述
      不符」之要件，應就前後階段之陳述進行整體判斷，以決
      定其間是否具有實質性差異，惟無須針對全部陳述作比較
      ，陳述之一部分有不符，亦屬之。而所謂「較可信之特別
      情況」之情形，亦應就前後陳述時之各種外部情況進行比
      較，以資決定何者外部情況具有可信性。若陳述係在特別
      可信之情況下所為，則虛偽陳述之危險性即不高，雖係審
      判外陳述，或未經被告反對詰問，仍得承認其有證據能力
      。所稱「外部情況」之認定，例示如下：
    1.時間之間隔：陳述人先前陳述是在記憶猶新的情況下直接
      作成，一般與事實較相近，事後即可能因記憶減弱或變化
      ，致有不清晰或陳述不符之現象發生。
    2.有意識的迴避：由於先前陳述時被告未在場，是陳述人直
      接面對詢問警員所為陳述較為坦然；事後可能因陳述人對
      被告有所顧忌或同情，因而在被告面前較不願陳述不利被
      告之事實。
    3.受外力干擾：陳述人單獨面對檢察事務官或司法警察（官
      ）所為之陳述，程度上較少會受到強暴、脅迫、詐欺、利
      誘或收買等外力之影響，其陳述較趨於真實。若被告在庭
      或有其他成員參與旁聽時，陳述人可能會本能的作出迴避
      對被告不利之證述，或因不想生事乃虛構事實而為陳述。
    4.事後串謀：目擊證人對警察描述所目睹情形，因較無時間
      或動機去編造事實，客觀上亦較難認與被告間有勾串情事
      ，其陳述具有較可信性。但事後因特殊關係，雙方可能因
      串謀而統一口徑；或事後情況變化，兩者從原先敵對關係
      變成現在友好關係等情形，其陳述即易偏離事實而較不可
      信。
    5.警詢或檢察事務官偵查時，有無辯護人、代理人或親友在
      場：如有上開親誼之人在場，自可期待證人為自由從容之
      陳述，其證言之可信度自較高。
    6.警詢或檢察事務官所作之偵查筆錄記載是否完整：如上開
      筆錄對於犯罪之構成要件、犯罪態樣、加重減輕事由或起
      訴合法要件等事實或情況，均翔實記載完整，自可推定證
      人之陳述，與事實較為相近，而可信為真實。法院應斟酌
      上列因素綜合判斷，亦應細究陳述人之問答態度、表情與
      舉動之變化，此一要件係屬訴訟法事實之證明，以自由證
      明為已足，且應由主張此項證據之人證明。惟此僅係確定
      上開陳述有無證據能力而已，至該證據具有證據能力後，
      其證據力之強弱問題，仍待法院綜合全辯論意旨及調查證
      據所得，依法認定之。
（二）本件證人黃森宏於警詢中證稱：向被告購買毒品2 次云云
      ，惟於法院審理時結證稱：係與被告合買安非他命，被告
      先墊錢等語，其於警詢中及法院審理時之供述已有前後陳
      述不符之情形，本院審酌被告於警詢中並未具結而為證言
      ，其證言之憑信性尚有未足，其於警詢所為之陳述，客觀
      上並無較為可信之特別情況，且該次證言亦非證明犯罪事
      實存否所必要，依上揭規定，其於警詢中之證言應無證據
      能力。
二、
（一）按被告以外之人於偵查中向檢察官所為陳述，除顯有不可
      信之情況者外，得為證據，同法第159 條之1 第2 項定有
      明文。偵查中對被告以外之人（包括證人、鑑定人、告訴
      人、被害人及共同被告等）所為之偵查筆錄，或被告以外
      之人向檢察官所提之書面陳述，性質上均屬傳聞證據。惟
      現階段刑事訴訟法規定檢察官代表國家偵查犯罪、實施公
      訴，依法其有訊問被告、證人及鑑定人之權，證人、鑑定
      人且須具結，而實務運作時，檢察官偵查中向被告以外之
      人所取得之陳述，原則上均能遵守法律規定，不致違法取
      供，其可信度極高，職是，被告以外之人前於偵查中已具
      結而為證述，除反對該項供述得具有證據能力之一方，已
      釋明「顯有不可信之情況」之理由外，不宜以該證人未能
      於審判中接受他造之反對詰問為由，即遽指該證人於偵查
      中之陳述不具證據能力。
（二）本件證人黃森宏曾於檢察官偵查時為證言，其嗣於本院審
      理時未曾提及檢察官有不法取供之情形，反對該項供述得
      具有證據能力之被告，亦未釋明上開供述有顯不可信之情
      況，依上說明，該證人於偵查中之證言自具有證據能力。
三、
（一）被告以外之人，於審判外之言詞或書面陳述，除法律有規
      定者外，不得作為證據。刑事訴訟法第159 條第1 項定有
      明文。被告以外之人（包括證人、鑑定人、告訴人、被害
      人及共同被告等）於審判外之言詞或書面陳述，即所謂傳
      聞證據。由於傳聞證據有悖法院直接審理及言詞審理之精
      神，妨礙當事人之反對詰問權，影響程序正義之實現，除
      法律有規定者（例如同法第159 條第2 項、同法第159 條
      之1 至之5 、同法第206 條等）外，原則上不具證據能力
      。至傳聞證據之內容，包括風聞傳說、毫無根據之蜚短流
      長之傳聞事實（最高法院22年度上字第2842號判例意旨參
      考）；輾轉聞自親自經歷者之體驗事實而作成之調查報告
      （最高法院29年度上字第2641號判例意旨參考）；及證人
      未親自到庭，僅以書面代到庭陳述（最高法院70年度台上
      字第3864號判例意旨參考）等情形在內。
（二）本件證人林貞雄於原審中證稱：「8 月14日晚上在家吃飯
      ，問甲○○說你哥哥有看到你與不良少年拿1 包東西，我
      問他那是什麼東西，他不說我罵他，他才說是幫朋友拿安
      非他命。」、「（他有無說是向那個朋友拿的？）他說是
      黃森宏。」等語（見原審卷第42頁），其上開證言雖係聽
      自被告之兄之傳聞證言，惟其係於88年12月28日為證言，
      係在92年9 月1 日修正刑事訴訟法施行前，且已踐行調查
      程序而顯出於審判庭，依修正刑事訴訟法施行法第7 條之
      3 之規定，其證言非無證據能力。
貳、實體部分：
一、
（一）訊據上訴人即被告甲○○（下稱被告）對於前揭轉讓及幫
      助施用第二級毒品之事實，於本院審理時直承不諱。
（二）核與證人黃森宏於於原審審理時結證稱：「第一次我問他
      有沒有毒品，我跟他說我身上有錢，他叫我等一下，等一
      下，他叫（應為「就」字之誤）拿了1 包安非他命給我，
      第二次是8 月14日我說我們合買，每人出1000元買，他先
      幫我墊錢。」「以前我不懂得表達，太緊張了，我是與黃
      森宏一起買的，錢我先墊」等語（見原審卷第27頁背面、
      第28頁）；於本院前審審理時結證稱：「（有無向甲○○
      買過安非他命？）第一次在88年8 月上旬某日晚上11時許
      ，在九達撞球場，我知道甲○○有安非他命，就向他拿了
      1 包，他說他向人家買壹包1000元，我就拿了1000元給他
      。在88年8 月14日下午我再向甲○○拿一次，那次是我們
      2 人在撞球，我聽到甲○○接到電話問他要不要買安非他
      命，我有聽到甲○○要拿壹包1000元的，我聽到就向他說
      ，那我也要壹包1000元的，那時我剛好有錢，所以我就拿
      1000元託他幫我買壹包。」等語相符（見本院更(一)審卷第
      30頁）。證人黃森宏雖於偵查中證稱：「（林是給你幾次
      安非他命？）二次，一次在8 月初，另次在8 月14日，二
      次地點均在九達撞球場，每次都拿1000元給他，他就各賣
      給我1 包，第一次晚上11點，第二次在下午4 點」云云，
      惟參諸其嗣已於原審審理時迭次堅詞結證稱：係與被告合
      買安非他命，而由被告先墊錢或託他幫忙買1 包等情，應
      以其於原審及本院前審審理時所結證之情節，較為確實可
      信。
（三）參諸證人即被告之父林貞雄雖於原審審理時結證稱：「8
      月14日晚上在家吃飯，問甲○○說你哥哥有看到你與不良
      少年拿1 包東西，我問他那是什麼東西，他不說我罵他，
      他才說是幫朋友拿安非他命。」、「（他有無說是向那個
      朋友拿的？）他說是黃森宏。」等語（見原審卷第42頁，
      證人林貞雄上開證言，雖屬傳聞證據，惟如前所述，其證
      言並非無證據能力），及證人即被告之兄林得銘於原審審
      理時亦證稱：「當天我要出去買東西，行經該路段時，看
      見甲○○在路邊與陌生男子交換東西（我在路對面）。…
      」、「（看見甲○○時，他所在位置為何？）撞球場門口
      旁邊，那人坐在機車上，機車停在路邊，頭載安全帽。」
      等語（見原審卷第43頁）相互以觀，益證被告所述非虛。
（四）而黃森宏自被告處取得安非他命施用後，旋為警查獲，經
      採取黃森宏之尿液送鑑定結果，確有甲基安非他命陽性反
      應，此有高雄市立凱旋醫院88年9 月10日煙毒尿液檢驗成
      績書1份 附卷可參（見警卷第8 頁），亦為檢察官所不爭
      執。
（五）按所謂販賣行為，需以營利之意思而販入或賣出，方足構
      成（最高法院67年度台上字第2500號及69年度台上字第16
      75 號 判例意旨參考）。倘於有償讓與他人之初，係基於
      營利之意思，並已著手實施，而因故無法高於購入原價出
      售，最後不得不以原價或低於原價讓與他人時，仍屬販賣
      行為。茍始終無營利之意思，縱以原價或低於原價讓與他
      人，即難謂為販賣行為，僅得以轉讓禁藥罪論處（最高法
      院84年第3 次刑事庭會議決議意旨參考）。若因他人別無
      管道購買安非他命施用，而事先約定由其幫助出面代購或
      合買安非他命，並分攤價金分受安非他命，則為幫助施用
      （最高法院91年度台上字第4149號判決意旨參考）。本件
      被告僅係以原價轉讓予黃森宏施用，及受黃森宏之託代購
      安非他命而已，並無證據證明被告係基於營利之意思買入
      或賣出安非他命，尚難以販賣罪或意圖販賣而持有論擬，
      僅得論以轉讓及幫助施用第二級毒品罪。
二、查安非他命係毒品危害防制條例第2 條第2 項第2 款所規定
    之第二級毒品。本件被告無償轉讓及幫助施用安非他命之行
    為，核係犯同條例第8 條第2 項之轉讓第二級毒品罪，及刑
    法第30條、同條例第10條第2 項之幫助施用第二級毒品罪。
    檢察官認被告係連續犯同條例第4 條第2 項之販賣第二級毒
    品罪，尚有未洽（詳後述），惟其社會基本事實相同，爰變
    更法條予以適用。被告所為轉讓及幫助施用前持有安非他命
    之低度行為，已為在後之轉讓及幫助施用之高度行為所吸，
    不另論罪。所犯上開二罪，犯意不同，罪名互異，應予分論
    併罰。被告所為轉讓毒品部分，因不能證明所轉讓者之重量
    逾10公克，故無庸比較新舊法。被告幫助黃森宏施用第二級
    毒品，為幫助犯，應依刑法第30條之規定，減輕其刑。
三、原審以被告罪證明確，因予論罪科刑，固非無見；惟查：被
    告係犯轉讓及幫助施用第二級毒品罪，已如前述，原審認係
    連續犯販賣第二級毒品罪，尚有未洽。被告上訴意旨否認販
    毒，非無理由，應由本院將原判決撤銷改判。爰審酌被告轉
    讓及幫助施用第二級毒品，殘害國民身心健康，對社會風氣
    造成負面影響既深且廣，實屬非是，惟其轉讓及幫助施用行
    為僅各一次，每次1 包，並無犯罪所得等其他一切情狀，分
    別量處有期徒刑9 月、4 月，並定其應執行之刑為有期徒刑
    1 年。
四、檢察官雖認被告所為係連續犯販賣第二級毒品罪云云。惟查
    ：
（一）被告於警詢中係堅詞否認有販賣或給付毒品予黃森宏之事
      實，此有警詢筆錄在卷可考；其於偵查中亦陳稱：「（有
      無賣毒品給黃森宏？）我是分給黃二次，一次在8 月初，
      第二次8 月14日」等語 (見偵卷第13頁背面），亦未承認
      販賣毒品予黃森宏乙節，檢察官於起訴書中以「業據被告
      甲○○於偵訊中坦承不諱」云云，顯乏依據。
（二）本件乃係黃森宏因竊盜罪被查獲，因自其尿液中檢出安非
      他命陽性反應，經其供述安非他命來自被告，檢察官乃向
      移案之高雄市政府警察局鼓山分局發出補正調查命令，並
      註明「應聲請搜索票至被告住居所搜索是否販毒之相關事
      證」，嗣警方依址執行搜索並無所獲，此均有上開命令及
      執行搜索報告書、搜索票、搜索扣押證明筆錄各1 份等附
      於偵查卷內可證，足認本件並無任何關於販賣第二級毒品
      之物證扣案可佐。
（三）證人黃森宏雖於警詢及檢察官偵查中指認被告販毒，惟其
      已於原審審理時為雙方係合買安非他命，而被告先幫伊墊
      錢等語，已如上述，其證詞前後所供不合，非無瑕疵可指
      ，尚難以其警詢及偵查中之證言，遽採為不利於被告之認
      定。
（四）此外，檢察官所舉證明方法，未達於無合理懷疑而得使法
      院確信被告確實犯有販賣第二級毒品之程度，其被訴販賣
      第二級毒品之事實，即屬不能證明。
五、據上論斷，依刑事訴訟法第369 條第1 項前段、第364 條、
    第299 條第1 項前段、第300 條，毒品危害防制條例第8 條
    第2 項、第10條第2 項，刑法第11條前段、第30條、第51條
    第5 款，判決如主文。
本案經檢察官陳新慶到庭執行職務。
中　　華　　民　　國　　94　　年　　10　　月　　11　　日
            刑事第五庭  審判長法  官  曾永宗
                              法  官  任森銓
                              法  官  陳明富
以上正本證明與原本無異。
如不服本判決應於收受本判決後10日內向本院提出上訴書狀，其
未敘述上訴理由者，並得於提起上訴後10日內向本院補提理由書
狀（均須按他造當事人之人數附繕本）「切勿逕送上級法院」。
中　　華　　民　　國　　94　　年　　10　　月　　11　　日
                              書記官  魏文常
附錄本件論罪科刑法條：
毒品危害防制條例第8 條：
轉讓第一級毒品者，處1 年以上7 年以下有期徒刑，得併科新臺
幣1 百萬元以下罰金。
轉讓第二級毒品者，處6 月以上5 年以下有期徒刑，得併科新臺
幣70萬元以下罰金。
轉讓第三級毒品者，處3 年以下有期徒刑，得併科新臺幣30萬元
以下罰金。
轉讓第四級毒品者，處1 年以下有期徒刑，得併科新臺幣10萬元
以下罰金。
前四項之未遂犯罰之。
轉讓毒品達一定數量者，加重其刑至二分之一，其標準由行政院
定之。
毒品危害防制條例第10條：
施用第一級毒品者，處 6 月以上 5 年以下有期徒刑。
施用第二級毒品者，處3 年以下有期徒刑。
